---
title: "Taller 3 — Economías de Aglomeración"
author: "JM"
date: "2026-03-13"
format:
  html:
    toc: true          # Tabla de contenidos flotante
    toc-depth: 3       # Hasta subtítulos de tercer nivel
    code-fold: true    # Los chunks se pueden colapsar — muy útil para un taller
    theme: cosmo       # Tema visual limpio
execute:
  warning: false
  message: false
  echo: false
---



```{r out.width="90%",include=FALSE}
# ─── Librerías ────────────────────────────────────────────────────────────────
# Análisis de datos espaciales y visualización
library(tidyverse)    # Manipulación de datos y gráficos (ggplot2, dplyr, etc.)
library(sf)           # Manejo de datos espaciales (shapefiles, geometrías)
library(ggview)       # Previsualización y exportación de gráficos ggplot
library(ggnewscale)   # Permite múltiples escalas de color en un mismo gráfico
library(summarytools) # Estadísticas descriptivas
library(spatstat)     # Análisis de procesos de puntos espaciales
library(dbmss)        # Funciones Kd y M para aglomeración espacial continua

```

## Taller 3 de Econometría Espacial

# 1. Realice el mapa de densidad y distribución de puntos de las empresas del sector seleccionado. Interprete los resultados en términos de la localización de las mayores densidades. Indague sobre el contexto de esta industria en Cali para dar una explicación con sentido económico.

```{r mapa_densidad_distribucion, include=FALSE}
# ─── 1. Configuración del directorio de trabajo ───────────────────────────────
setwd("C:/Users/jmbay/Documents/EAFIT/8 semestre/Econometría espacial/Economias de Aglomeracion")

# ─── 2. Carga del shapefile de barrios de Cali ────────────────────────────────
barriosCali <- st_read("BARRIOS.shp")   # Polígonos de barrios como objeto sf

# 2.1 Extracción del sistema de coordenadas de referencia (CRS)
crs <- st_crs(barriosCali)

# 2.2 Gráfico de polígonos de barrios — verificación visual del shapefile
#ggplot() +
 # geom_sf(data = barriosCali, colour = "green", fill = "gray90") +
 # theme_void() #+
  #canvas(3, 5, units = "in")

# ─── 3. Carga de la base de datos de empresas ─────────────────────────────────
data <- read.csv("datar.csv", header = TRUE, sep = ",", dec = ".")

# 3.1 Verificación de nombres de columnas disponibles
#names(data)

# 3.2 Identificación del sector CIIU 2030 en la base
# Sector: Fabricación de partes y piezas de carpintería para edificios y construcción
sector <- c("2030")
unique(data$ciiu_4[data$ciiu_4 %in% sector])

# 3.3 Filtrado de la base al sector CIIU 2030
data <- data |>
  filter(ciiu_4 == "2030")

# ─── 4. Carga de la base general (todos los sectores) ─────────────────────────
data_total <- read.csv("datar.csv", header = TRUE, sep = ",", dec = ".")

# 4.1 Conteo de empresas totales por barrio (cada observación = 1 empresa)
data_tot_empresas <- data_total |>
  mutate(n = 1) |>
  group_by(barrio) |>
  summarise(empresas_totales_barrio = sum(n))

# ─── 5. Conversión de empresas del sector a puntos geográficos ────────────────
points <- st_as_sf(data,
                   coords = c("x", "y"),
                   crs    = st_crs(crs))

```

```{r distribucion}
# ─── 6. Mapa de distribución de puntos del sector ─────────────────────────────
ggplot() +
  geom_sf(data = barriosCali,
          aes(fill = "Barrio"),
          color = "grey50", linewidth = 0.25) +
  scale_fill_manual(values = c("Barrio" = "grey95"),
                    name   = "",
                    guide  = guide_legend(
                      order        = 1,
                      keywidth     = unit(0.3, "cm"),
                      keyheight    = unit(0.3, "cm"),
                      override.aes = list(alpha = 0.1),
                      label.theme  = element_text(size = 6))) +
  geom_sf(data = points, color = "red", size = 0.20, alpha = 1) +
  theme_void() +
  theme(legend.position  = c(0.2, 0.2),
        legend.title     = element_text(size = 10),
        legend.spacing.y = unit(-0.3, "cm")) #+
  #canvas(3, 5, units = "in")
```

```{r densidad}

# ─── 7. Mapa de densidad kernel bidimensional del sector ──────────────────────
ggplot() +
  geom_sf(data = barriosCali,
          aes(fill = "Barrio"),
          color = "grey50", linewidth = 0.25) +
  scale_fill_manual(values = c("Barrio" = "grey95"),
                    name   = "",
                    guide  = guide_legend(
                      order        = 1,
                      keywidth     = unit(0.3, "cm"),
                      keyheight    = unit(0.3, "cm"),
                      override.aes = list(alpha = 0.1),
                      label.theme  = element_text(size = 6))) +
  geom_sf(data = points, color = "red", size = 0.20, alpha = 1) +
  new_scale_fill() +
  stat_density_2d(data = data,
                  aes(x = x, y = y, fill = after_stat(level)),
                  geom       = "polygon",   # Áreas rellenas por nivel de densidad
                  alpha      = 0.4,
                  color      = NA,          # Sin borde entre niveles
                  show.legend = TRUE) +
  scale_fill_viridis_c(option = "viridis",
                       breaks = function(x) range(x),
                       labels = c("Mín", "Máx"),
                       name   = "Densidad",
                       guide  = guide_colorbar(
                         order        = 1,
                         barwidth     = unit(0.3, "cm"),
                         barheight    = unit(0.5, "cm"),
                         title.theme  = element_text(size = 6),
                         label.theme  = element_text(size = 6))) +
  theme_void() +
  theme(legend.position  = c(0.2, 0.2),
        legend.title     = element_text(size = 10),
        legend.spacing.y = unit(-0.3, "cm")) #+
  #canvas(3, 5, units = "in")
```


Los mapas de distribución espacial y densidad sugieren una concentración de empresas dedicadas a la fabricación de partes y piezas de carpintería para edificios y construcción en la zona norte-central de Cali. Esta aglomeración puede explicarse por la presencia de economías de aglomeración asociadas al sector de la construcción. Históricamente, el centro de la ciudad ha concentrado proveedores de insumos, ferreterías y comercios mayoristas de materiales de construcción, lo que facilita los encadenamientos productivos y reduce los costos logísticos de las empresas. Asimismo, al tratarse de insumos intermedios para este sector productivo, la localización central permite un acceso más directo a la demanda proveniente de proyectos de construcción y remodelación, generando beneficios de información asociados a la concentración de trabajadores especializados en un espacio próximo.

# 2. Calcule los siguientes índices de concentración e interprételos con sentido económico dado el contexto de la ciudad.

### a) Índice de Herfindahl-Hirschman (IHH)

El **Índice de Herfindahl-Hirschman (IHH)** mide el grado de concentración de una actividad económica en un conjunto de unidades geográficas(Herfindahl, 1950; Hirschman, 1945). En este contexto, permite evaluar qué tan concentradas están las empresas del sector en los distintos barrios de Cali. Matemáticamente se define como:

$$HHI = \sum_{i=1}^{N} s_i^2$$

donde $s_i$ es la participación del barrio $i$ en el total de empresas del sector, y $N$ es el número de barrios con al menos una empresa del sector.

```{r IHH}
# ─── 1. Intersección espacial: asignar cada empresa del sector a su barrio ────
empresas_sector_barrio <- st_join(points, barriosCali)

# 1.1 Verificación del sector en el objeto espacial
#unique(empresas_sector_barrio$ciiu_4)

# ─── 2. Conteo de empresas del sector por barrio ──────────────────────────────
empresas_barrio <- empresas_sector_barrio |>
  st_drop_geometry() |>        # Elimina geometría para operar como tabla
  group_by(barrio) |>
  summarise(empresas = n())    # n() cuenta observaciones por grupo

# ─── 3. Total de empresas del sector en Cali ──────────────────────────────────
Total_empresas <- empresas_barrio |>
  summarise(tot_empresas = sum(empresas))

# ─── 4. Total de empresas de la economía general en Cali ──────────────────────
empresas_cali <- data_total |>
  mutate(n = 1) |>
  summarise(total_empresas_cali = sum(n))

# 4.1 Participación del sector en la economía general (%)
participacion_sector_actividad <- (Total_empresas$tot_empresas /
                                   empresas_cali$total_empresas_cali) * 100

cat(sprintf("Participación del sector: %.2f%%\n", participacion_sector_actividad))

# ─── 5. Cálculo del IHH ───────────────────────────────────────────────────────
# 5.1 Participación de cada barrio en el total del sector (s_i)
empresas_barrio <- empresas_barrio |>
  mutate(share = empresas / sum(empresas))

# 5.2 Top 4 barrios por participación sectorial
empresas_barrio |> slice_max(share, n = 4)

# 5.3 IHH = suma de participaciones al cuadrado
HHI <- sum(empresas_barrio$share^2)
cat("HHI:", round(HHI, 4), "\n")
```

Como contexto del sector, existen un total de 198 empresas repartidas en los barrios de Cali dedicadas a la fabricación de partes y piezas de carpintería para construcción, representando apenas el 4.07% de la actividad económica de la ciudad. Los barrios con mayor participación del sector son Unión de Vda. Popular, San Nicolás, El Rodeo y El Troncal, concentrando cada uno aproximadamente el 6.5% de las empresas del sector.

El IHH sugiere que la actividad se encuentra distribuida entre varios barrios y no concentrada en uno o pocos de ellos. Este resultado contrasta con la concentración visual observada en el mapa de densidad, lo que puede atribuirse a dos sesgos estructurales del estimador: primero, el **sesgo de tamaño y aglomeración**, donde la concentración de toda la economía en un barrio puede inflar la participación del sector sin que ello refleje especialización sectorial propia; segundo, el **sesgo de unidad espacial** (*MAUP*), dado que el IHH trata cada barrio como una unidad independiente sin considerar la dependencia espacial entre barrios contiguos. Los índices siguientes buscan corregir cada uno de estos sesgos progresivamente.

### b) Índice de Ellison y Glaeser (1997)

El **Índice de Ellison y Glaeser (EG)** mide el grado de aglomeración espacial de una industria corrigiendo dos sesgos del IHH: (1) la concentración general de la actividad económica en la ciudad, y (2) el tamaño relativo de las empresas dentro del sector (Ellison y Glaeser, 1997). El índice se define como:

$$\hat{\gamma}_{EG} = \frac{G_{EG}}{(1-\sum_{i=1}^{N} x_i^2)(1-H)} - \frac{H}{1-H}$$

donde:

$$G_{EG} = \sum_{i=1}^{N}(s_i - x_i)^2 \qquad H = \sum_{j=1}^{J} z_j^2$$

-   $s_i$ = participación del sector en el barrio $i$
-   $x_i$ = participación de todas las empresas de la ciudad en el barrio $i$
-   $H$ = índice de Herfindahl de tamaños de plantas dentro del sector
-   $J$ = número total de empresas del sector
-   $z_j$ = participación del empleo de la empresa $j$ en el empleo total del sector

Dado que no se dispone de información sobre el tamaño de las empresas, se asume distribución uniforme: $z_j = 1/J$ para toda $j$, lo que implica:

$$H = \sum_{j=1}^{J} \left(\frac{1}{J}\right)^2 = \frac{1}{J}$$

Para $J$ suficientemente grande ($J \gg 1$), $H \approx 0$ y el índice se simplifica a:

$$\hat{\gamma}_{EG} \approx \frac{G_{EG}}{1-\sum_{i=1}^{N} x_i^2}$$

```{r EG}
# ─── 1. Verificación del dataframe de barrios del sector ──────────────────────
#head(empresas_barrio)

# ─── 2. Empresas totales por barrio — solo barrios con presencia del sector ───
total_barrio <- data_total |>
  filter(cod_barrio %in% empresas_sector_barrio$cod_barrio) |>  # Barrios con sector
  st_drop_geometry() |>
  group_by(barrio) |>
  summarise(total_empresas = n())

# 2.1 Participación de la economía general en cada barrio (x_i)
total_barrio <- total_barrio |>
  mutate(xi = total_empresas / sum(total_empresas))

# ─── 3. Total de empresas en barrios con presencia del sector ─────────────────
total_empresas_barriosMC <- total_barrio |>
  summarise(empresas_barrios = sum(total_empresas))

# 3.1 Participación del sector en el conjunto de barrios con presencia sectorial
participacion_sector_actividadB <- Total_empresas$tot_empresas /
                                   total_empresas_barriosMC$empresas_barrios

# ─── 4. Construcción del dataframe unificado para el índice ───────────────────
# Une participación del sector (s_i) con participación de la economía (x_i)
df <- left_join(empresas_barrio, total_barrio, by = "barrio") |>
  rename(si = "share")

# ─── 5. Cálculo de componentes del índice EG ──────────────────────────────────
# 5.1 G_EG: distancia L² entre distribución del sector y de la economía
G <- sum((df$si - df$xi)^2)

# 5.2 H: índice de Herfindahl bajo tamaño uniforme (H = 1/J)
H <- 1 / Total_empresas$tot_empresas

# 5.3 Denominador: (1 - sum(x_i^2)) — Gini-Simpson de la economía de referencia
sumxi <- 1 - sum(df$xi^2)

# ─── 6. Estimación del índice gamma_EG ────────────────────────────────────────
gamma_EG <- (G / (sumxi * (1 - H))) - (H / (1 - H))
#gamma_EG

# ─── 7. Significancia estadística (EG 1997, pie de página 13) ─────────────────
n_f      <- Total_empresas$tot_empresas       # Número de empresas del sector
sum_xi2  <- sum(df$xi^2)                      # Suma de x_i^2

# 7.1 Varianza asintótica del estimador bajo H0
var_gamma <- (2 * sum_xi2) / ((1 - H)^2 * n_f)
se_gamma  <- sqrt(var_gamma)

# 7.2 Estadístico z y p-value (contraste bilateral)
z_stat  <- gamma_EG / se_gamma
p_value <- 2 * (1 - pnorm(abs(z_stat)))

cat("gamma_EG:", round(gamma_EG, 4), "\n")
cat("z-stat:  ", round(z_stat,   4), "\n")
cat("p-value: ", round(p_value,  4), "\n")
```

El índice EG corrige el sesgo de concentración total de la economía presente en el IHH. En Cali, los barrios donde existe al menos una empresa del sector poseen alrededor de 2.819 empresas en total, de las cuales el sector de insumos intermedios para construcción representa el $7\%$ de la actividad económica dentro de esos barrios específicos. El p-value obtenido (0.53) es considerablemente mayor que los niveles de significancia convencionales ( $1\%$ , $5\%$, y $10\%$ ), por lo que no se rechaza la hipótesis nula de ausencia de aglomeración espacial. Esto sugiere que la distribución de co-localización del sector en Cali no es estadísticamente diferente de una distribución aleatoria condicionada a la distribución general de la actividad económica. El estadístico $\hat{\gamma}_{EG} = 0.005$ confirma la ausencia de especialización sectorial en barrios específicos más allá de la especialización que impone la economía general en esas áreas.

### c) Índice de Maurel y Sédillot (1999)

El índice de Maurel y Sédillot (MS) es una extensión del EG que refina la definición de probabilidad de co-localización (Maurel y Sédillot, 1999). Mientras EG evalúa la probabilidad de que dos trabajadores del sector se ubiquen en el mismo barrio respecto a dos trabajadores de cualquier sector, MS condiciona exclusivamente sobre pares de trabajadores que pertenecen a **empresas distintas** dentro del sector, eliminando la información de co-localización intra-empresa que EG incluye mecánicamente. Formalmente:

$$\hat{\gamma}_{MS} = \frac{G_{MS}}{(1-\sum_{i=1}^{N} x_i^2)(1-H)} - \frac{H}{1-H}$$

donde:

$$G_{MS} = \sum_i (s_i^2 - x_i^2)$$

La hipótesis nula de ambos estimadores es la misma: la distribución intrasectorial es indistinguible de la distribución multisectorial a lo largo de Cali.

```{r IMS}
# ─── 1. Cálculo de G_MS ───────────────────────────────────────────────────────
# G_MS = sum(s_i^2 - x_i^2): diferencia de probabilidades de co-localización
# entre el sector y la economía general (sin término cruzado)
G_MS <- sum((df$si)^2 - (df$xi)^2)

# ─── 2. Estimación del índice gamma_MS ────────────────────────────────────────
# Reutiliza sumxi = (1 - sum(xi^2)) y H = 1/J del bloque anterior
gamma_MS <- (G_MS / (sumxi * (1 - H))) - (H / (1 - H))

cat("gamma_MS:", round(gamma_MS, 4), "\n")
```

$\hat{\gamma}_{MS} = -0.021$ ofrece una visión más conservadora de la aglomeración sectorial. El signo negativo — frente al valor positivo de $\hat{\gamma}_{EG}$ — se explica por la diferente definición de $G$: MS descarta el término cruzado $2\sum_i s_i x_i$ que EG incluye, de modo que cuando el sector está subrepresentado en los barrios de mayor peso económico (como San Nicolás, con $x_i = 0.1447$ y $LQ = 0.38$), $G_{MS}$ resulta menor que $G_{EG}$, generando una estimación de $\gamma$ más baja e incluso negativa. En conjunto, ambos estimadores confirman la misma conclusión: las decisiones de co-localización de las empresas de insumos intermedios para construcción en Cali no obedecen a un proceso de clusterización en barrios específicos, sino que siguen la distribución multisectorial de la actividad económica a lo largo de la ciudad.

### d) Cociente de Localización (LQ) e Índice de Aislamiento (IQ)

El **Cociente de Localización** (LQ) mide cuántas empresas del sector existen por empresa de la economía general en el barrio $i$, relativo al promedio de Cali :

$$LQ_i = \frac{s_i}{x_i} = \frac{e_{si}/E_s}{e_i/E}$$

donde $e_{si}$ es el número de empresas del sector en el barrio $i$, $E_s$ el total del sector en Cali, $e_i$ el total de empresas en el barrio $i$, y $E$ el total de la economía. Un $LQ_i > 1$ indica especialización relativa del barrio en el sector; $LQ_i < 1$ señala subrepresentación.

El **Índice de Aislamiento** (IQ) pondera el LQ por la participación del sector $s_i$, produciendo el LQ promedio que enfrenta una empresa típica del sector dado su barrio de localización:

$$IQ = \sum_i s_i \cdot LQ_i = \sum_i \frac{s_i^2}{x_i}$$

Un $IQ > 1$ indica que, en promedio, las empresas del sector se localizan en barrios con mayor especialización sectorial que la media de Cali.

```{r LQ_IQ}
# ─── 1. Cálculo del LQ por barrio ─────────────────────────────────────────────
df <- df |>
  mutate(
    LQ = si / xi,
    LQ = ifelse(is.nan(LQ) | is.infinite(LQ), NA, LQ)  # Excluye divisiones por cero
  )

# ─── 2. Top 10 barrios por LQ ─────────────────────────────────────────────────
df |>
  filter(!is.na(LQ)) |>
  slice_max(LQ, n = 10) |>
  select(barrio, empresas, total_empresas, si, xi, LQ)

# ─── 3. Índice de Aislamiento (IQ) ────────────────────────────────────────────
IQ <- sum(df$si^2 / df$xi, na.rm = TRUE)
cat("IQ (Índice de Aislamiento):", round(IQ, 4), "\n")

# ─── 4. Top 10 barrios por participación del sector (s_i) ─────────────────────
# Identifica barrios con mayor peso muestral real — más informativos para el IQ
df |>
  filter(!is.na(LQ)) |>
  slice_max(si, n = 10) |>
  select(barrio, empresas, total_empresas, si, xi, LQ)
```

Los resultados muestran que los barrios con mayor $LQ$ son **El Mortinal** ($s_i = 0.0050$, $x_i = 0.00035$, $LQ = 14.23$), **El Prado** ($s_i = 0.0101$, $x_i = 0.00142$, $LQ = 7.12$) y **Sector Los Mangos-Canaverejo Norte** ($s_i = 0.0050$, $x_i = 0.00071$, $LQ = 7.12$), valores que a primera vista sugerirían una especialización sectorial extrema. Sin embargo, estos resultados obedecen a una limitación estructural del índice: cuando la masa económica de referencia $x_i$ es pequeña, cualquier empresa del sector infla mecánicamente el cociente sin reflejar una decisión de aglomeración económicamente significativa. El caso límite es **El Mortinal**, donde una única empresa constructora representa la totalidad de la actividad económica del barrio, generando un $LQ = 14.23$ que constituye un artefacto muestral sin validez estadística. El mismo fenómeno opera en **El Prado** con apenas dos empresas del sector y en **Sector Los Mangos-Canaverejo Norte** con una sola observación — barrios donde la escasez de masa económica hace que el denominador $x_i$ sea suficientemente pequeño como para producir valores extremos.

Para corregir esta limitación, el $IQ = \sum_i s_i^2/x_i$ pondera el $LQ$ por la participación del sector $s_i$, produciendo el número promedio de empresas del sector que enfrenta una empresa del sector por cada empresa de la economía general en su barrio de localización — es decir, cuántas veces más densa es la presencia sectorial en el vecindario típico de una empresa del sector respecto al vecindario típico de cualquier empresa de la economía. Un valor $IQ = 1.88$ indica que las empresas del sector tienden a localizarse en barrios donde la densidad sectorial es casi el doble del promedio de la ciudad. Los barrios analíticamente relevantes — aquellos que combinan $s_i$ suficiente con especialización genuina — son tres. **El Rodeo** presenta la mayor especialización relativa con soporte muestral razonable: $9$ empresas del sector sobre $32$ totales ($s_i = 0.0455$, $x_i = 0.0114$, $LQ = 4.00$), lo que indica que encontrar una empresa del sector en ese barrio es cuatro veces más probable que en un barrio promedio de Cali. **Unión de Vda. Popular** concentra el mayor peso sectorial absoluto con $13$ empresas ($s_i = 0.0657$, $x_i = 0.0199$, $LQ = 3.31$), sugiriendo especialización genuina respaldada por masa muestral. **San Nicolás**, en contraste, siendo el corredor comercial más importante de Cali al abarcar el $14.47\%$ de toda la actividad empresarial de la ciudad ($x_i = 0.1447$, $11$ empresas del sector), presenta un $LQ = 0.38$, resultado consistente con una economía suficientemente diversificada donde ningún sector logra sobre-representarse — su peso en el $IQ$ es alto por $s_i$, pero su $LQ < 1$ lo excluye como polo de especialización constructora.

# 3. Haga el mapa del LQ e interprete.

```{r mapa_LQ}
# ─── 1. Unión del LQ al shapefile de barrios ──────────────────────────────────
lq_map <- barriosCali |>
  rename_with(tolower) |>                          # Estandariza nombres a minúsculas
  left_join(df |> select(barrio, LQ), by = "barrio")  # Agrega LQ por barrio

# ─── 2. Mapa coroplético del LQ ───────────────────────────────────────────────
ggplot(lq_map) +
  geom_sf(aes(fill = LQ), color = "grey50", linewidth = 0.2) +
  scale_fill_viridis_c(option   = "plasma",
                       name     = "LQ",
                       na.value = "grey85",           # Barrios sin sector en gris
                       breaks   = c(0, 1, 2, 5),
                       labels   = c("0", "1 (media)", "2", "5+")) +
  labs(title    = "Cociente de Localización por barrio",
       subtitle = "Sector CIIU 2030 — Cali",
       caption  = "Fuente: DANE, Censo Económico 2005") +
  theme_void() +
  theme(legend.position = c(0.2, 0.3)) #+
  #canvas(3, 5, units = "in")
```

El mapa cartográfico del LQ revela tres patrones diferenciables. En el área urbana consolidada predominan polígonos de azul oscuro correspondientes a $LQ≈1$ indicando que el sector sigue la densidad económica general sin generar especialización propia — resultado coherente con el signo negativo de $\hat{\gamma}_{MS}$. En la franja central-norte y periferia oriental emergen nodos de especialización moderada-alta ($2≤LQ≤5$), coincidentes con corredores de expansión urbana donde la demanda endógena por insumos de construcción es estructuralmente mayor. Los polígonos amarillo-naranja dispersos en la periferia corresponden con alta probabilidad a los casos de LQ artefactual ya discutidos.

Los índices anteriores comparten una limitación común: operan sobre particiones discretas del espacio en barrios, lo que introduce dependencia de los resultados respecto a cómo se definen las fronteras geográficas (*MAUP*). Las funciones $\hat{K}_d$ y $M$ resuelven este problema estimando aglomeración sobre el espacio continuo, evaluando directamente las distancias entre establecimientos.

# 4. Estime las funciones $\hat{K}_d$ de Duranton y Overman (2005) y $M$ de Marcon y Puech (2010). Interprete los resultados en términos de la localización de las mayores densidades y de la distancia a la que se encuentran las empresas.

### a) Función $\hat{K}_d$ de Duranton y Overman (2005)

La función $\hat{K}_d$ estima la densidad de distancias bilaterales entre establecimientos del sector, evaluando si la distribución empírica de esas distancias difiere significativamente de una distribución de referencia aleatoria (Duranton y Overman, 2005). Formalmente:

$$\hat{K}_d(d) = \frac{1}{n(n-1)} \sum_{i=1}^{n} \sum_{j \neq i} \frac{1}{h}\phi\left(\frac{d - d_{ij}}{h}\right)$$

donde $d_{ij}$ es la distancia euclidiana entre los establecimientos $i$ y $j$, $\phi(\cdot)$ es el kernel gaussiano estándar con ancho de banda $h$, y $n$ es el número total de establecimientos del sector. El contrafactual se construye mediante remuestreo aleatorio de las localizaciones observadas en la economía general, generando bandas de confianza al $5\%$ por simulación de Monte Carlo. Se concluye:

-   **Aglomeración** a distancia $d$ si $\hat{K}_d(d) >$ banda superior
-   **Dispersión** a distancia $d$ si $\hat{K}_d(d) <$ banda inferior
-   **Aleatoriedad** si $\hat{K}_d(d)$ se encuentra dentro de las bandas

```{r Kd_Duranton_Overman}
#| fig-width: 8
#| fig-height: 5
#| fig-align: center



# ─── 1. Ventana espacial continua desde el shapefile ──────────────────────────
window <- as.owin(st_union(barriosCali) |> st_transform(crs))

# ─── 2. Coordenadas de todos los puntos de la economía general ────────────────
coords_total <- data_total |>
  filter(!is.na(x), !is.na(y)) |>
  st_as_sf(coords = c("x", "y"), crs = crs) |>
  st_coordinates()             # Extrae matriz de coordenadas X, Y

# ─── 3. Marks: etiqueta de tipo (Sector vs. Economía) y peso uniforme ─────────
marks_all <- data_total |>
  filter(!is.na(x), !is.na(y)) |>
  mutate(
    PointType   = ifelse(ciiu_4 == "2030", "Sector", "Economia"),
    PointWeight = 1             # Peso uniforme: todas las empresas pesan igual
  ) |>
  select(PointType, PointWeight)

# ─── 4. Construcción del objeto wmppp para dbmss ──────────────────────────────
# wmppp: Weighted Marked Planar Point Process — proceso de puntos marcados
wmppp_all <- wmppp(
  data.frame(
    X           = coords_total[, 1],
    Y           = coords_total[, 2],
    PointType   = marks_all$PointType,
    PointWeight = marks_all$PointWeight
  ),
  window = window
)

# ─── 5. Ancho de banda h por regla de Silverman ───────────────────────────────
# 5.1 Coordenadas del sector para calcular distancias bilaterales
coords_sector <- data |>
  filter(!is.na(x), !is.na(y)) |>
  select(x, y)

# 5.2 Matriz de distancias bilaterales entre todos los pares del sector
dist_sector <- as.vector(dist(coords_sector))

# 5.3 h óptimo por Silverman: minimiza MISE bajo distribución gaussiana
h_silverman <- bw.nrd0(dist_sector)

cat("Ancho de banda h (Silverman):", round(h_silverman, 1), "metros\n")
cat("Radio efectivo de influencia (3h):", round(3 * h_silverman, 1), "metros\n")

# ─── 6. Moda de distancias bilaterales — sector y economía general ────────────
# 6.1 Moda del sector: distancia más frecuente entre pares de empresas del sector
dens_sec <- density(dist_sector, from = 0)    # from=0 evita masa negativa
moda_sec <- dens_sec$x[which.max(dens_sec$y)]
cat("Moda sector:", round(moda_sec, 1), "metros\n")

# 6.2 Moda de la economía general (muestra aleatoria para eficiencia computacional)
set.seed(123)
coords_eco <- data_total |>
  filter(!is.na(x), !is.na(y)) |>
  slice_sample(n = 500) |>
  select(x, y)

dist_eco <- as.vector(dist(coords_eco))
dens_eco <- density(dist_eco, from = 0)
moda_eco <- dens_eco$x[which.max(dens_eco$y)]
cat("Moda economía general:", round(moda_eco, 1), "metros\n")

# ─── 7. Estimación de K_d con bandas de confianza por Monte Carlo ─────────────
r_seq <- seq(0, 3000, by = 50)    # Secuencia de distancias a evaluar (0 a 3km)

Kd_result <- dbmss::KdEnvelope(
  X                   = wmppp_all,
  ReferenceType       = "Sector",
  r                   = r_seq,
  NumberOfSimulations = 999,       # 999 réplicas de Monte Carlo
  Alpha               = 0.05       # Bandas de confianza al 95%
)

# ─── 8. Visualización de K_d con información del ancho de banda ───────────────

autoplot(Kd_result) +
  labs(
    title    = expression("Función " * hat(K)[d] * " — Duranton & Overman (2005)"),
    subtitle = paste0("Sector CIIU 2030 — Cali  |  ",
                      "h = ", round(h_silverman, 0), " m  |  ",
                      "Radio efectivo = ", round(3 * h_silverman, 0), " m"),
    x        = "Distancia (metros)",
    y        = expression(hat(K)[d](d)),
    caption  = "Bandas de confianza al 95% por simulación de Monte Carlo (999 réplicas). h por regla de Silverman."
  ) +
  theme_minimal(base_size = 14) +
  theme(
    plot.title    = element_text(size = 14, face = "bold"),
    plot.subtitle = element_text(size = 10, color = "grey40"),
    plot.caption  = element_text(size = 8,  color = "grey50"),
    axis.title    = element_text(size = 11),
    axis.text     = element_text(size = 10),
    legend.text   = element_text(size = 10),
    plot.margin   = margin(10, 20, 10, 10)
  )
```

La función $\hat{K}_d$ ofrece tres lecturas complementarias sobre la estructura espacial del sector. Primero, las distancias entre pares de empresas del sector tienen una moda de $2.816$ metros, indicando que la mayor densidad probabilística de encontrar dos empresas del sector se da a esa escala — equivalente a una distancia de caminata urbana extendida. Que el sector no exhiba una moda a distancias muy cortas sugiere que no existe un incentivo predominante de co-localización inmediata, lo que es consistente con la naturaleza del bien que comercia: insumos intermedios cuya demanda está distribuida a lo largo de la ciudad. Segundo, la moda de distancias del sector ($2.816$ m) es menor que la de la economía general ($3.492$ m), lo que indica que existe un proceso de aglomeración intrasectorial relativo — las empresas del sector están más próximas entre sí que el promedio de la economía, posiblemente por la cobertura geográfica acotada del sector frente a la amplitud de la economía general. Tercero, el ancho de banda óptimo $h = 268$ metros determina el radio efectivo de influencia dentro del cual la co-localización entre establecimientos es estadísticamente informativa: pares de empresas separados por más de $3h \approx 804$ metros tienen un peso marginal en la estimación de densidad, sugiriendo que las eventuales externalidades del sector operan a escala de caminata urbana.

### b) Función $M$ de Marcon y Puech (2010)

La función $M$ es una extensión relativa de $\hat{K}_d$ que corrige el sesgo por heterogeneidad espacial de la economía de referencia (Marcon y Puech, 2010). Al comparar la proporción de vecinos del mismo sector contra la proporción de vecinos de la economía general dentro de cada radio $r$, controla automáticamente por la densidad económica local en cada punto del espacio. Formalmente:

$$M(r) = \frac{\sum_{i} \sum_{j \neq i} \mathbf{1}[d_{ij} \leq r] \cdot \mathbf{1}[j \in \text{Sector}]}{\sum_{i} \sum_{j \neq i} \mathbf{1}[d_{ij} \leq r]} \cdot \frac{n}{n_s}$$

donde $n_s$ es el número de establecimientos del sector y $n$ el total de establecimientos de la economía. La normalización $n/n_s$ garantiza que bajo distribución aleatoria $M(r) = 1$ para todo $r$:

-   $M(r) > 1$ — **aglomeración**: vecindario del sector más denso sectorialmente que la economía de referencia
-   $M(r) < 1$ — **dispersión**: vecindario menos denso que lo esperado
-   $M(r) = 1$ — **aleatoriedad**: composición del vecindario indistinguible de la economía general

```{r M_Marcon_Puech}
#| fig-width: 8
#| fig-height: 5
#| fig-align: center


# ─── 1. Estimación de la función M con bandas de confianza ────────────────────
# Reutiliza wmppp_all y r_seq construidos en el bloque anterior
M_result <- dbmss::MEnvelope(
  X                   = wmppp_all,
  ReferenceType       = "Sector",    # Empresa focal: del sector
  NeighborType        = "Sector",    # Vecinos evaluados: del mismo sector
  r                   = r_seq,
  NumberOfSimulations = 999,
  Alpha               = 0.05
)

# ─── 2. Visualización de M con línea de referencia aleatoria ──────────────────
autoplot(M_result) +
  geom_hline(yintercept = 1,
             linetype   = "dashed",
             color      = "red",
             linewidth  = 0.5) +    # M = 1: referencia bajo aleatoriedad
  labs(
    title    = "Función M — Marcon & Puech (2010)",
    subtitle = "Sector CIIU 2030 — Cali",
    x        = "Distancia (metros)",
    y        = "M(r)",
    caption  = "Línea roja: M = 1 (referencia aleatoria). Bandas al 95% por Monte Carlo."
  ) +
  theme_minimal(base_size = 14) +
  theme(
    plot.title    = element_text(size = 14, face = "bold"),
    plot.subtitle = element_text(size = 10, color = "grey40"),
    plot.caption  = element_text(size = 8,  color = "grey50"),
    axis.title    = element_text(size = 11),
    axis.text     = element_text(size = 10),
    plot.margin   = margin(10, 20, 10, 10)
  )
```

La función $M$ complementa y refina el diagnóstico obtenido con $\hat{K}_d$. Los resultados muestran que $M(r) > 1$ para distancias cortas, confirmando que en ese rango una empresa del sector tiene en su vecindario una proporción de establecimientos del mismo sector significativamente mayor a la que predice la composición de la economía general de Cali — resultado robusto porque, a diferencia del $LQ_i$, no depende de la partición en barrios ni de la masa económica de cada unidad espacial. La magnitud de $M(r)$ en ese umbral puede interpretarse directamente: un valor de, por ejemplo, $M(r) = 2$ indicaría que una empresa del sector encuentra el doble de vecinos del mismo tipo que los esperados bajo localización aleatoria, lo que constituye evidencia de externalidades de aglomeración operando a esa escala. En conjunto, $\hat{K}_d$ y $M$ ofrecen unacaracterización espacialmente continua y libre del *MAUP* que es consistente con todos los indicadores estimados previamente.

En consecuencia al analisis previo, el sector de fabricación de insumos intermedios para construcción en Cali exhibe aglomeración local de corto alcance en la zona central de la ciudad, impulsada por encadenamientos productivos y externalidades informacionales, Asimismo, posee una probabilidad mayor de encontrar dos pares de empresas en una menor distancia relativa a la economía general. Por otro lado, se encuentra que las decisiones de co-localización están incentivadas a sectores con una mayor participación economica del sector, sin embargo, no existe evidencia suficiente para una estructura de especialización sectorial propia en un barrio especifico diferente a la distribucion de especialización productiva dada en la ciudad de Cali.


## Referencias

Ellison, G., y Glaeser, E. L. (1997). Geographic concentration in U.S. manufacturing industries: A dartboard approach. *Journal of Political Economy*, *105*(5), 889–927. https://doi.org/10.1086/262098

Herfindahl, O. C. (1950). *Concentration in the steel industry* \[Doctoral dissertation, Columbia University\].

Hirschman, A. O. (1945). *National power and the structure of foreign trade*. University of California Press.



Marcon, E., y Puech, F. (2010). Measures of the geographic concentration of industries: Improving distance-based methods. *Journal of Economic Geography*, *10*(5), 745–762. https://doi.org/10.1093/jeg/lbp056

Maurel, F., y Sédillot, B. (1999). A measure of the geographic concentration in French manufacturing industries. *Regional Science and Urban Economics*, *29*(5), 575–604. https://doi.org/10.1016/S0166-0462(99)00020-4